【裁判字號】    99,訴,205
【裁判日期】    990421
【裁判案由】    違反毒品危害防制條例
【裁判全文】
臺灣屏東地方法院刑事判決               99年度訴字第205號
公  訴  人  臺灣屏東地方法院檢察署檢察官
被      告  甲○○
上列被告因違反毒品危害防制條例案件，經檢察官提起公訴（99
年度毒偵字第77號），被告於準備程序就被訴事實為有罪之陳述
，本院合議庭裁定由受命法官獨任逕行簡式審判程序，並予判決
如下：
    主  文
甲○○施用第一級毒品，累犯，處有期徒刑捌月，扣案殘留有微
量第一級毒品海洛因之注射針筒壹支，沒收銷燬，止血帶壹條沒
收之；又施用第二級毒品，累犯，處有期徒刑肆月，扣案殘留有
微量第二級毒品甲基安非他命之玻璃球吸食器壹支，沒收銷燬。
應執行有期徒刑拾月，扣案殘留有微量第一級毒品海洛因之注射
針筒壹支及殘留有微量第二級毒品甲基安非他命之玻璃球吸食器
壹組，均沒收銷燬，止血帶壹條沒收之。
    事  實
一、甲○○前於民國89年間因施用毒品案件，經本院以89年度毒
    聲字第774 號裁定送勒戒處所施以觀察、勒戒，經評定有繼
    續施用毒品之傾向，再經本院以89年度毒聲字第1565號裁定
    令入戒治處所施以強制戒治，嗣經本院以90年度毒聲字第18
    43號裁定停止戒治付保護管束，至91年3 月26日保護管束期
    滿，視為執行完畢，並經臺灣屏東地方法院檢察署檢察官以
    91年度戒毒偵字第78號為不起訴處分確定；又於93年間，因
    施用毒品案件，經本院以93年度簡字第1716號判決判處有期
    徒刑3 月確定；於94年間，因施用毒品案件，經本院以94年
    度簡字第356 號判決判處有期徒刑6 月確定，嗣經本院以95
    年度聲字第198 號裁定定應執行有期徒刑8 月確定，於同年
    間，另犯施用毒品案件，經本院以94年度簡字第1065號判決
    判處有期徒刑6 月確定，又因違反槍砲彈藥刀械管制條例案
    件，經本院以94年度簡字第1060號判決判判處有期徒刑4 月
    確定，嗣經本院以95年度聲字第199 號裁定定應執行有期徒
    刑9 月確定，與前開案件接續執行，至96年3 月26日因縮短
    刑期假釋出監付保護管束，於96年4 月13日保護管束期滿，
    假釋未經撤銷以執行完畢論；其復於96年間，因公共危險案
    件，經本院以97年度交簡上字第8 號判決判處有期徒刑4 月
    確定，而於97年11月30日縮刑期滿執行完畢。詎其仍不知戒
    絕悔改，明知海洛因、甲基安非他命業經公告列分別為毒品
    危害防制條例第2 條第2 項第1 款、第2 款之第一級、第二
    級毒品，均不得非法持有、施用，竟基於施用第一級、第二
    級毒品之犯意分別為下列犯行：(一)於99年1 月1 日20時許，
    在其位於屏東縣屏東市○○里○○路188 號之住所內，以將
    海洛因倒入注射針筒內摻水稀釋後，再以注射針筒注射手臂
    之方式，施用第一級毒品海洛因1 次；(二)隨即在同一地點，
    再將甲基安非他命置於玻璃球內以火燒烤後，吸食所產生煙
    霧之方式，施用第二級毒品甲基安非他命1 次。嗣於99年1
    月3 日11時40分許，在屏東縣屏東市○○路天后宮前為警盤
    查，甲○○於主管刑事訴追之公務員尚未發覺犯罪之際，主
    動交付員警其所使用過殘留有微量第一級毒品注射針筒1支
    、微量第二級毒品甲基安非他命玻璃球吸食器1 支、止血帶
    1 條，向警方自首其施用毒品犯行，復徵得其同意後採集尿
    液送請鑑驗結果，嗎啡（海洛因代謝物）及甲基安非他命均
    呈陽性反應，始知悉上情。
二、案經屏東縣政府警察局屏東分局報告臺灣屏東地方法院檢察
    署檢察官偵查起訴。
    理  由
一、本案被告甲○○所犯違反毒品危害防制條例罪，並非法定刑
    為死刑、無期徒刑或最輕本刑3 年以上有期徒刑之罪，亦非
    高等法院管轄第一審之案件，而被告於本院準備程式中就被
    訴事實為有罪之陳述，本院合議庭乃裁定由受命法官獨任進
    行簡式審判程式。又簡式審判程式之證據調查，依刑事訴訟
    法第273 條之2 規定，不受同法第159 條第1 項審判外陳述
    排除之限制，再被告對於卷內之各項證據，亦不爭執證據能
    力，故卷內所列之各項證據，自得作為證據，先予敘明。
二、上開犯罪事實，業據被告甲○○於警詢、偵訊及本院審理中
    供承不諱（見警卷第3 至7 頁、偵卷第5 至6 頁、本院卷第
    38頁、第45頁），復有搜索扣押筆錄、扣押物品目錄表、照
    片2 張（見警卷第9 至11頁、第28至30頁）及扣案之注射針
    筒、玻璃吸食器各1 支及止血帶1 條在案可資憑佐；而被告
    於99年1 月3 日為警查獲後所排放之尿液經採樣送驗，以酵
    素免疫分析法檢驗及氣相層析質譜儀法確認檢驗結果，於嗎
    啡及甲基安非他命均呈陽性反應，有屏東縣政府警察局屏東
    分局偵辦毒品條例案尿液受檢人真實姓名對照表及臺灣檢驗
    科技股份有限公司99年1 月20日所出具報告編號KＺ00000000
    000 號之濫用藥物尿液檢驗報告各1 份附卷足稽（見警第14
    頁、偵卷第12頁），又扣案之注射針筒、玻璃吸食器各1 支
    ，經警以依臺灣尖端先進生技醫藥公司製造之毒品簡易快速
    篩檢試劑初步檢驗，結果第一級毒品海洛因、第二級毒品甲
    基安非他命均陽性反應，有該公司使用說明書、初步檢驗被
    告及相片附卷可參（見警卷第13、第17頁，本院卷第29至30
    頁），堪認被告前揭不利於己之自白與客觀事實相符，堪予
    採認。
三、按92年7 月9 日新修正之毒品危害防制條例刪除2 犯及3 犯
    之規定，一改修法前繁雜之處遇程式，僅將施用毒品者簡化
    區分為初犯、再犯，並認施用毒品者係屬病患性犯人，以觀
    察、勒戒戒除其身癮，並以強制戒治去除其心癮。經觀察、
    勒戒或強制戒治執行完畢釋放後，若係5 年後再犯該條例第
    10條施用毒品罪者，與同條例第20條第1 項、第2 項關於「
    初犯」之處理方式相同，檢察官應先聲請法院裁定令被告入
    勒戒處所觀察、勒戒，並視有無繼續施用毒品傾向，決定應
    予釋放、為不起訴之處分，或應聲請法院裁定令入勒戒處所
    強制戒治；若係5 年內「再犯」同條例第10條施用毒品罪者
    ，依同條例第23條第2 項規定，檢察官則應依法追訴。觀諸
    該條例第20條第3 項之修正理由：「觀察、勒戒或強制戒治
    五年後再犯者，顯見前所實施之觀察、勒戒或強制戒治已足
    以遮斷其施用毒品之癮，為期自新及協助其戒除毒癮，對此
    5 年後再犯者，爰明定仍適用初犯之規定，先經觀察、勒戒
    、強制戒治之程式。」及同條例第23條第2 項之修正理由：
    「為配合簡化施用毒品犯之刑事處遇程式，並鑑於經觀察、
    勒戒或強制戒治執行完畢釋放後5 年內再犯者，其再犯率甚
    高，原據以實施之觀察、勒戒及強制戒治既已無法收其實效
    ，自應施以刑事處遇。」，顯然如施用毒品者係前經觀察、
    勒戒或強制戒治等治療程式執行完畢5 年後，始再施用毒品
    之「初犯」，因前所執行之觀察、勒戒或強制戒治已足收戒
    除毒癮之效，自應重新執行觀察、勒戒或強制戒治等治療程
    序，並於治療程式執行完畢後，由檢察官為不起訴處分，毋
    庸對之追訴處罰；反之，在「再犯」之情形，因其先前所為
    治療程式顯未能收戒斷毒癮之效，且考量施用毒品者之再犯
    率偏高，乃簡化其刑事處遇程式，而逕予追訴處罰，不再施
    以治療程式。參酌上開立法理由，修正毒品危害防制條例就
    施用毒品者，祇於「初犯」及「5 年後再犯」二種情形，有
    其追訴條件之限制，即須於初犯經觀察、勒戒或強制戒治釋
    放後，5 年內均無施用毒品之行為，始能認其前所實施之觀
    察、勒戒或強制戒治已足遮斷毒癮，而得於5 年後再犯時，
    再予適用初犯之規定，重行觀察、勒戒等程式。倘5 年內已
    經再犯，被依法追訴處罰，縱其第3 次（或第3 次以上）施
    用毒品之時間在初犯釋放5 年以後，即與「5 年後再犯」之
    情形有別，且因已於「5 年內再犯」，顯見其再犯率甚高，
    原實施觀察、勒戒或強制戒治，已無法收其實效，而無5 年
    戒斷期之存在，自無再經觀察、勒戒及強制戒治之必要，應
    由檢察官逕行起訴，始符新法修正之本旨。查本件被告甲○
    ○前於89年間因施用毒品案件，經本院以89年度毒聲字第77
    4 號裁定送勒戒處所施以觀察、勒戒，經評定有繼續施用毒
    品之傾向，再經本院以89年度毒聲字第1565號裁定令入戒治
    處所施以強制戒治，嗣經本院以90年度毒聲字第1843號裁定
    停止戒治付保護管束，至91年3 月26日保護管束期滿，視為
    執行完畢，並經臺灣屏東地方法院檢察署檢察官以91年度戒
    毒偵字第78號為不起訴處分確定；又於93年間，因施用毒品
    案件，經本院以93年度簡字第1716號判決判處有期徒刑3 月
    確定；於94年間，因施用毒品案件，經本院以94年度簡字第
    356 號判決判處有期徒刑6 月確定，嗣經本院以95年度聲字
    第198 號裁定定應執行有期徒刑8 月確定，於同年間，另犯
    施用毒品案件，經本院以94年度簡字第1065號判決判處有期
    徒刑6 月確定，又因違反槍砲彈藥刀械管制條例案件，經本
    院以94年度簡字第1060號判決判處有期徒刑4 月確定，嗣經
    本院以95年度聲字第199 號裁定定應執行有期徒刑9 月確定
    ，與前開案件接續執行，至96年3 月26日因縮短刑期假釋出
    監付保護管束，於96年4 月13日保護管束期滿，假釋未經撤
    銷以執行完畢論，此有臺灣屏東地方法院檢察署刑案資料查
    註紀錄表、同署全國施用毒品案件紀錄表及臺灣高等法院被
    告全國前案紀錄表各1 份在卷可考，被告於上開強制戒治執
    行完畢後，既曾於5 年內再犯毒品危害防制條例第10條之罪
    ，並業經判刑確定，本次被告復行觸犯毒品危害防制條例第
    10 條 之罪，自非屬毒品危害防制條例第20條第3 項所定「
    5 年後再犯」之情形，而應依法追訴處罰。綜此，本件事證
    已臻明確，被告施用毒品海洛因及甲基安非他命之犯行，均
    洵堪認定。
四、按海洛因及甲基安非他命分屬毒品危害防制條例第2 條第2
    項第1 款、第2 款規定之第一級及第二級毒品，均不得持有
    及施用，核被告甲○○所為，係犯毒品危害防制條例第10條
    第1 項之施用第一級毒品罪及同法條第2 項之施用第二級毒
    品罪。被告施用前後之持有第一級毒品及第二級毒品之低度
    行為，分別為其施用第一級毒品與第二級毒品之高度行為所
    吸收，均不另論罪，又被告所犯前開2 罪間，犯意各別，罪
    名、行為且互殊，應予分論併罰。另被告有上揭犯罪事實欄
    所述經有期徒刑宣告及執行完畢之情形，此有前開臺灣高等
    法院被告前案紀錄表可按，被告於有期徒刑執行完畢後，5
    年以內故意再犯本件均為有期徒刑以上之罪，皆構成累犯，
    均應依刑法第47條第1 項規定予以加重其刑。又按刑法第62
    條所規定之自首，係以犯人在犯罪未發覺前，向該管公務員
    自承犯罪，而受法律之裁判為要件。所謂未發覺，乃指犯罪
    事實未為有偵查犯罪職權之公務員發覺，或犯罪事實雖已發
    覺，而犯人為誰，尚不知者而言。而向該管公務員自承其犯
    罪，不以先自向該公務員告知為必要，即受追問時，告知其
    犯罪仍不失為自首（最高法院92年度台上字第487 號判決參
    照）。查又被告上開施用第一級、第二級毒品犯行，於偵查
    機關犯罪事實尚未確定前，因承辦員警趨前盤查之際，主動
    告知此部分施用毒品犯行，而自願接受裁判，此有查獲施用
    毒品案件報告表（警卷第15頁）在卷可稽，且接受本院審理
    ，已符合刑法第62條前段自首規定之要件，依該規定減輕其
    刑，上二者並依刑法第71條之規定，先加後減之。爰審酌被
    告前已因施用毒品犯行經觀察、勒戒及強制戒治，竟仍故態
    復萌，復行施用毒品不輟，無視於毒品對於自身健康之戕害
    及國家對於杜絕毒品犯罪之禁令，足認非予以適當刑罰不足
    以禁絕；惟衡酌其教育程度僅國中肄業，尚有稚兒亟待扶養
    ，而施用毒品係屬自戕行為，又其犯罪手段尚屬平和，亦未
    因此而危害他人，所生損害尚非鉅大，且被告犯後於警詢、
    偵查中及本院審理時均坦承犯行，尚見悔意之犯罪後態度，
    另施用毒品者均有相當程度之成癮性及心理依賴，其犯罪心
    態與一般刑事犯罪之本質並不相同，應側重適當之醫學治療
    及心理矯治為宜等一切情狀，分別量處如主文所示之刑，並
    定其應執行之刑，以資懲儆。另扣案被告所有注射針筒及玻
    璃吸食器各1 支，殘留有微量海洛因、甲基安非他命成分反
    應，已如上述，而上開注射針筒、玻璃吸食器與毒品海洛因
    難以析離，亦應依毒品危害防制條例第18條第1 項前段之規
    定，均沒收銷燬之。另扣案之止血帶1 條，為被告所有，供
    被告注射海洛因止血用，亦應依刑法第38條第1 項第2 款之
    規定，宣告沒收。
據上論斷，應依刑事訴訟法第273 條之1 第1 項、第299 條第1
項前段，毒品危害防制條例第10條第1 項、第2 項、第18條第1
項，刑法第11條、第47條第1 項、第51條第5 款、第51條第9 款
、第38條第1 項第2 款、第62條前段，判決如主文。
本案經檢察官潘國威到庭執行職務。
中    華    民    國    99    年    4     月    21    日
                  刑事第三庭    法  官  陳怡先
以上正本證明與原本無異。
如不服本判決應於收受判決後10日內向本院提出上訴書狀，並應
敘述具體理由；其未敘述上訴理由者，應於上訴期間屆滿後20日
內向本院補提理由書（均須按他造當事人之人數附繕本）「切勿
逕送上級法院」。
中    華    民    國    99    年    4     月    21    日
                                書記官  鍾小屏
附錄本案論罪科刑法條：
毒品危害防制條例第10條
施用第一級毒品者，處 6 月以上 5 年以下有期徒刑。
施用第二級毒品者，處 3 年以下有期徒刑。

司法院資訊處製作；財團法人民間司法改革基金會備份。
